---
title: "Projet données manquantes : Valeurs des logements en banlieue de Boston"
author: "Olga Silva / Marlène Chevalier"
date: "30/11/2019"  
output:
  html_document: default
---

```{r setup, include=FALSE}
knitr::opts_chunk$set(echo = TRUE)
#packages utilisés
library("missMDA")
library("VIM")

# chargement des données
dHB=read.table("HousingData.csv",sep=",",header=TRUE)
attach(dHB)
```

## Sujet : Valeur du logement en banlieue de Boston 

Il s'agit de traiter les données manquantes du fichier Boston Housing. Ce fichier décrit la situation des logements dans les villes de la banlieue de Boston. Il est constitué de 506 enregistrements et de 14 variables quantitatives :

 - **CRIM** : Taux de criminalité par habitant.   
 - **ZN** : Proportion de terrains résidentiels pour des lots de plus de 25000 pieds carré (environ 2300m²).   
 - **INDUS** : Proportion d'espace, en acres, consacré aux affaires non commerciales (1 acre environ 4000m²).   
 - **CHAS** : Proximité avec la rivière Charles (=1 si en bord de rivière / =0 si éloigné de la rivière) 
  - **NOX** : Concentration en oxyde d'azote (1 pour 10 millions)  
  - **RM** : Nombre moyen de chambres par logement  
  - **AGE** : Proportion des propriétés construites avant 1940
  - **DIS** : Moyenne des distances aux 5 centres d'emploi de Boston  
  - **RAD** : Indice d'accessibilité aux autoroutes (de 1 à 8 et 24)  
  - **TAX** : Taux d'imposition foncier (1 pour 10 000$)  
  - **PTRATIO** : Ratio d'élèves-enseignants  
  - **B** : Proportion de population afro-américaine
  - **LSTAT** : Proportion de population précaire 
  - **MDEV** : Valeur médiane des habitations privées (en K$) 
  
Nous utiliserons ces données pour tenter d'expliquer la valeur médiane des habitations privées (MDEV) en fonction des autres variables du fichier.
  
## Exploration des données

```{r dm}
summary(dHB)


```

## Inventaire des données manquantes :

```{r explo}


```

## Modélisation avec données manquantes

```{r modDM, echo=FALSE}
reg=lm(MEDV~.,data=dHB)
summary(reg)
reg2=lm(MEDV~.-INDUS-AGE,data=dHB)
summary(reg2)
```

## Completion des données manquantes

```{r comp, echo=FALSE}

```

## Modélisation sur dataset complet

```{r modcompl, echo=FALSE}

```

## Conclusion
