---
title: "Projet données manquantes : Valeurs des logements en banlieue de Boston"
author: "Olga Silva / Marlène Chevalier"
date: "30/11/2019"  
output:
  html_document: default
---

```{r setup, include=FALSE}
knitr::opts_chunk$set(echo = TRUE)
#packages utilisés
library("missMDA")
library("VIM")
library("mice")
library("lavaan")
library(kableExtra)

# chargement des données
dHB=read.table("HousingData.csv",sep=",",header=TRUE)
attach(dHB)
```

## Sujet : Valeur du logement en banlieue de Boston 

Il s'agit de traiter les données manquantes du fichier Boston Housing. Ce fichier décrit la situation des logements dans les villes de la banlieue de Boston. Il est constitué de 506 enregistrements et de 14 variables quantitatives (soit 7084 données) :

 - **CRIM** : Taux de criminalité par habitant.   
 - **ZN** : Proportion de terrains résidentiels pour des lots de plus de 25000 pieds carré (environ 2300m²).   
 - **INDUS** : Proportion d'espace, en acres, consacré aux affaires non commerciales (1 acre environ 4000m²).   
 - **CHAS** : Proximité avec la rivière Charles (=1 si en bord de rivière / =0 si éloigné de la rivière) 
  - **NOX** : Concentration en oxyde d'azote (1 pour 10 millions)  
  - **RM** : Nombre moyen de chambres par logement  
  - **AGE** : Proportion des propriétés construites avant 1940
  - **DIS** : Moyenne des distances aux 5 centres d'emploi de Boston  
  - **RAD** : Indice d'accessibilité aux autoroutes (de 1 à 8 et 24)  
  - **TAX** : Taux d'imposition foncier (1 pour 10 000$)  
  - **PTRATIO** : Ratio d'élèves-enseignants  
  - **B** : Proportion de population afro-américaine
  - **LSTAT** : Proportion de population précaire 
  - **MDEV** : Valeur médiane des habitations privées (en K$) 
  
Nous utiliserons ces données pour tenter d'expliquer la valeur médiane des habitations privées (MDEV) en fonction des autres variables du fichier.
  
# Exploration des données incomplètes

## Correlation

```{r cor, echo=FALSE}
cordBH=cor(dHB,use="complete.obs")
kable(head(cordBH),format="markdown",caption="correlation des var Housing Boston",digits=2)
```


## Modélisation sur les données incomplètes

```{r modDM, echo=FALSE}
reg1=lm(MEDV~.,data=dHB)
summary(reg1)
##reg2=lm(MEDV~.-INDUS-AGE,data=dHB)
##summary(reg2)
```

# Inventaire des données manquantes

Nous allons utiliser la fonction 'md.pattern' du package mice pour analyser les données manquantes. Le résultat est une matrice, dans laquelle chaque ligne correspond à des structures de données manquantes et chaque colonne à une variable du fichier. Les lignes et les colonnes sont triées selon le niveau de complétude des données.   
A chaque ligne de la matrice (qui définit une structure de données manquantes du jeux de données) :  
  - la première colonne indique le nombre d'observations correspondant à la structure de données manquantes décrite ;   
  -  la derniere colonne donne le nombre de variables incomplètes.

```{r inventDM1,echo=FALSE}
respattern=md.pattern(dHB,rotate.names = TRUE)
```

Au total, 120 observations sont manquantes : 20 pour chacune des variables CRIM, ZN, INDUS, CHAS, AGE, LSTAT. 

  - structure 1 : 394 observations pour lesquelles aucune donnée n'est manquante,
  - structure 2 : 18 observations pour lesquelles seule la donnée de la variable LSTAT est absente,
  - structure 3 : 18 observations pour lesquelles seule la donnée de la variable AGE est absente,   
  ...
  - structure 14 (dernière) : 1 observation pour laquelle les données des variables CRIM et CHAS sont absentes.

```{r inventDM2,echo=FALSE}
matrixplot(dHB)

```


# Traitement des données manquantes

## Suppression par paire (pairwise deletion)

La suppression par paire est une autre alternative à la suppression simple des lignes avec des données manquantes. Avec cette méthode, il faut calculer la moyenne, variance et covariance de toutes les données observées.
Sous l’hypothèse de MCAR, les estimations de la moyenne, corrélations et covariances semblent consistants. Par contre, cette méthode pourrait poser des problèmes sur les variables très corrélées entre elles et si les données ne suivent pas une distribution normale.

```{r modimpreg}
mu <- colMeans(dHB, na.rm = TRUE)
cv <- cov(dHB, use = "pairwise")

impreg <- lavaan("MEDV~1 + CRIM + ZN+INDUS+CHAS+NOX+RM+AGE+DIS+RAD+TAX+PTRATIO+B+LSTAT
              MEDV ~~ MEDV",
             sample.mean = mu, sample.cov = cv,
             sample.nobs = sum(complete.cases(dHB)))

```

D'autres solutions sont possibles aussi, comme remplacer les données manquantes par la moyenne de la variable, ou en faisant une régression avec les données observées. Même s’il s’agit des solutions rapides ces deux méthodes sont à éviter car cela modifie la corrélation entre les variables, la distribution, la variable est sous-estimée, entre autres problèmes.  

## Imputation par regression stochastique

Cette méthode consiste à imputer les données manquantes en utilisant la regression à laquelle on a ajouté du bruit. Cela permet de corriger le biais de corrélation qui existe par les méthodes plus rapides (decrites plus haut)

```{r modimpregsto}

impregsto <- mice(dHB, method = "norm.nob", m = 1, maxit = 1,
            seed = 1, print = FALSE)
summary(impregsto)
```

## Completion des données manquantes

Most simple fixes only work under the restrictive and often unrealistic MCAR assumption. If MCAR is implausible, such methods can provide biased estimates.

If the probability of being missing is the same for all cases, then the data are said to be missing completely at random (MCAR). This effectively implies that causes of the missing data are unrelated to the data. We may consequently ignore many of the complexities that arise because data are missing, apart from the obvious loss of information. An example of MCAR is a weighing scale that ran out of batteries. While convenient, MCAR is often unrealistic for the data at hand.

Schafer and Graham (2002, 156) cover the middle ground:
If a missing data problem can be resolved by discarding only a small part of the sample, then the method can be quite effective.

```{r comp, echo=FALSE}

```

## Modélisation sur dataset complet

```{r modcompl, echo=FALSE}

```

## Conclusion
